ACORDAO-COMPLETO-2485931

ACÓRDÃO 8890/2021 ATA 22/2021 - PRIMEIRA CÂMARA

VISTO, relatado e discutido este processo de prestação de contas ordinárias relativo ao exercício de 2003 da Empresa Brasileira de Infraestrutura Aeroportuária - Infraero;
ACORDAM os Ministros do Tribunal de Contas da União, reunidos em Sessão da 1ª Câmara, ante as razões expostas pelo Relator, em:
9.1. com fundamento no art. 157 do Regimento Interno do TCU c/c o art. 47 da Resolução-TCU 259/2014, levantar o sobrestamento dos autos, determinado pelo Acórdão 2158/2005-TCU-Segunda Câmara;
9.2. com fundamento nos arts. 1º, inciso I, 16, inciso I, 17 e 23, inciso I, da Lei 8.443/1992, c/c os arts. 1º, inciso I, 207 e 214, inciso I, do Regimento Interno, que sejam julgadas regulares as contas dos responsáveis a seguir, dando-lhes quitação plena: Geraldo Magela da Cruz Quintão, CPF XXX.826.008-XX; José Viegas Filho, CPF XXX.059.904-XX; Venâncio Grossi, CPF XXX.062.317-XX; Washington Carlos de C. Machado, CPF XXX.971.610-XX; Flavio de Oliveira Lencastre, CPF XXX.743.817-XX; José Augusto Varanda, CPF XXX.151.331-XX; Fernando José M. Soares, CPF XXX.412.060-XX; Marcelo Ribeiro Cordeiro, CPF XXX.496.755-XX; Airton Estevens Soares; CPF XXX.047.508-XX; Orlando Boni, CPF XXX.767.011-XX; João Santos da Silva, CPF XXX.421.527-XX; Frederico de Queiroz Veiga, CPF XXX.652.348-XX; Nelson Jorge Borges Ribeiro, CPF XXX.230.817-XX; João José Ferreira Forni, CPF XXX.210.740-XX; Antônio Lima Filho, CPF XXX.703.007-XX; Adenauher Figueira Nunes, CPF XXX.193.352-XX; Antônio Carlos Alvarez Justi, CPF XXX.866.777-XX; Antônio Carlos Ayrosa Rosiere, CPF XXX.158.451-XX; José Wanderley Pinheiro, CPF XXX.003.148-XX; Paulo José dos Reis Souza, XXX.424.306-XX; Rodrigo de Pina Alvares, CPF XXX.490.711-XX; Luiz Antônio de Souza Cordeiro, CPF XXX.834.401-XX; Humberto Lúcio do Pimentel Menezes, CPF XXX.684.771-XX; Vilmar Amaral de Oliveira, CPF XXX.781.571-XX e Eleuza Terezinha M. dos S. Lores, CPF XXX.876.387-XX;
9.3. com fundamento nos arts. 1º, inciso I, 16, inciso III, alíneas "b" e "c" da Lei 8.443/1992, c/c os arts. 19, parágrafo único, e 23, inciso III, da mesma Lei, e com arts. 1º, inciso I e 209, inciso II e III, do Regimento Interno, que sejam julgadas irregulares as contas dos responsáveis a seguir: Carlos Wilson Rocha de Queiroz Campos, CPF XXX.008.591-XX, na condição de Presidente da Infraero, e Fernando Brendaglia de Almeida, CPF XXX.558.488-XX, na condição de Diretor Comercial da Infraero;
9.4. dar ciência deste acórdão à Empresa Brasileira de Infraestrutura Aeroportuária (Infraero) ; e
9.5. arquivar o presente processo.

Prestação de contas da Empresa Brasileira de Infraestrutura Aeroportuária (Infraero), relativa ao exercício de 2003.

Primeira Câmara

Empresa Brasileira de Infraestrutura Aeroportuária.

3. Interessados/Responsáveis:
3.1. Interessado: Empresa Brasileira de Infraestrutura Aeroportuária (00.352.294/0001-10).
3.2. Responsáveis: Airton Estevens Soares (XXX.047.508-XX); Antônio Carlos Ayrosa Rosiere (XXX.158.451-XX); Antônio Carlos Alvarez Justi (XXX.866.777-XX); Carlos Wilson Rocha de Queiroz Campos (falecido) (XXX.008.591-XX); Eleuza Terezinha Manzoni dos Santos Lores (XXX.876.387-XX); Fernando Brendaglia de Almeida (XXX.558.488-XX); Fernando José Marroni de Abreu (XXX.412.060-XX); Flavio de Oliveira Lencastre (XXX.743.817-XX); Frederico de Queiroz Veiga (XXX.652.348-XX); Geraldo Magela da Cruz Quintão (XXX.826.008-XX); Humberto Lúcio Pimentel Menezes (XXX.684.771-XX); José Augusto Varanda (XXX.151.331-XX); José Viegas Filho (XXX.059.904-XX); José Wanderley Pinheiro (XXX.003.148-XX); João José Ferreira Forni (XXX.210.740-XX); João Santos da Silva (XXX.421.527-XX); Luiz Antônio de Souza Cordeiro (XXX.834.401-XX); Marcelo Ribeiro Cordeiro (XXX.496.755-XX); Nelson Jorge Borges Ribeiro (XXX.230.817-XX); Orlando Boni (XXX.767.011-XX); Paulo José dos Reis Souza (XXX.424.306-XX); Rodrigo de Pina Alvares (XXX.490.711-XX); Venâncio Grossi (XXX.062.317-XX); Vilmar Amaral de Oliveira (XXX.781.571-XX); Washington Carlos de Campos Machado (XXX.971.610-XX).

13.1. Ministros presentes: Walton Alencar Rodrigues (Presidente), Benjamin Zymler, Vital do Rêgo (Relator) e Jorge Oliveira.
13.2. Ministros-Substitutos presentes: Augusto Sherman Cavalcanti e Weder de Oliveira.

ACORDAO-COMPLETO-2508302

Acórdão de Relação 15517/2021 - Primeira Câmara

Acórdão de Relação

VITAL DO RÊGO

Adoto como relatório, com os ajustes de forma pertinentes, a instrução de mérito elaborada pela Secretaria de Fiscalização de Infraestrutura Rodoviária e de Aviação Civil (peça 65) , que contou com a anuência do corpo dirigente da unidade técnica (peças 66 e 67) e teve o aval do Ministério Público junto ao Tribunal de Contas da União (MPTCU) , representado pelo Procurador Marinus Eduardo De Vries Marsico (peça 68) :
INTRODUÇÃO
Cuidam os autos de processo de contas anuas da Empresa Brasileira de Infraestrutura Aeroportuária - Infraero, relativo ao exercício de 2003. 
O processo de contas foi organizado de forma não simplificada, em conformidade com o art. 17 da Instrução Normativa - TCU 12/1996.
EXAME TÉCNICO
Por conta do Acórdão 2158/2005-TCU-Segunda Câmara, de relatoria do Ministro Walton Alencar Rodrigues, o processo foi sobrestado até prolação de decisões definitivas no âmbito dos TCs Processo 020.472/2004-1 e Processo 008.575/2005-6.
O TC Processo 020.472/2004-1 foi encerrado pelos Acórdão 3236/2011-TCU-Plenáriolenário, de relatoria do Ministro Raimundo Carreiro e 2.444/2014-TCU-Plenário, de relatoria do Ministro Benjamin Zymler. 
O TC Processo 008.575/2005-6 foi convertido em Tomada de Contas Especial em razão do Acórdão 3078/2020-TCU-Plenário (relator Min. Aroldo Cedraz) . Assim, considera-se não haver óbice ao prosseguimento do julgamento do presente processo, pois caso este novo processo de TCE venha a repercutir nas contas de alguns dos responsáveis aqui arrolados, há a possiblidade de reabertura das contas e revisão do seu mérito mediante a interposição do recurso apropriado conforme §2º do art. 288 do RI/TCU e jurisprudência desta Corte de Contas (Acórdãos 2.295/2013 e 7.858/2012 ambos da Segunda Câmara, de relatoria do Ministro Aroldo Cedraz) .
Dessa forma, com fulcro no art. 47 da Resolução-TCU 259/2014, propõe-se levantar o sobrestamento dos autos, determinado pelo Acórdão 2158/2005-TCU-Segunda Câmara, de relatoria do Ministros Walton Alencar Rodrigues.
Convém registrar que na instrução inicial, a qual propôs o sobrestamento das contas, houve a proposta de diligência/inspeção, a ser realizada oportunamente, para o aprofundamento de algumas constatações registradas no relatório de auditoria de contas (peça 13, p. 21-22) . 
Porém, considera-se infrutífero dar andamento a essa proposta, tendo em conta o tempo decorrido do exercício em referência até esta instrução de mérito (cerca de dezoito anos) , as mudanças estruturais ocorridas na Infraero neste período, os processos contínuos de fiscalização realizados por esta Corte de Contas e as mudanças nas atividades de prestação de contas.
Assim, no exame das presentes contas será dada ênfase na análise da securitização de créditos tratada no relatório de auditoria do Controle Interno, e, especialmente, no impacto de processos conexos com condenações de determinados responsáveis.
I.	 Avaliação da conformidade das peças que compõem o processo
	Em análise inicial a unidade técnica observou que o relatório de gestão contém os elementos relacionados na IN/TCU 12/1996 e que os demonstrativos contábeis refletem a exatidão contábil atestada pelos pareceres de auditoria, cumprindo assim as formalidades exigidas pela legislação à época (peça 13, p. 8) .
A auditoria interna da Infraero, em seu parecer, registrou que o processo encontra-se devidamente instruído, de conformidade com as IN TCU 12/1996 e IN SFC/MF 2/2000, que o balanço patrimonial e as demonstrações de resultado estão de acordo com as Normas Brasileiras de Contabilidade, que as recomendações dos órgãos de controle foram cumpridas, e que as Demonstrações Contábeis representam adequadamente, em todos os aspectos relevantes, a posição patrimonial e financeira da Infraero em 31/12/2003 (peça 5, p. 28-29) .
	O Conselho Fiscal da estatal, obrigado a se pronunciar por força do inciso VII do art. 163 da Lei 6.404/76, manifestou-se no sentido de que o Relatório Anual da Administração e as Demonstrações Financeiras representam adequadamente a posição patrimonial e econômico-financeira da Empresa (peça 5, p. 20) .
O Conselho de Administração, obrigado a se pronunciar por força do inciso V do art. 142 da Lei 6.404/76, aprovou o Relatório Anual de Administração e as Demonstrações Financeiras da Infraero (peça 5, p. 24-26) .
O parecer da auditoria independente indica que as demonstrações financeiras apresentam adequadamente, em todos os aspectos relevantes, a posição patrimonial de financeira da Infraero no exercício de 2003 (peça 5, p. 31) .
	A Secretaria de Controle Interno do Ministério da Defesa, órgão de controle interno competente à época para se pronunciar sobre as contas da Entidade, manifesta-se duas vezes sobre as contas: primeiramente, no Relatório de Auditoria de Gestão 7/2004 (peça 5, p. 36-52 e peça 6, p. 1-8) , onde apresenta uma série de recomendações à Infraero, e posteriormente, após o pronunciamento da empresa sobre as falhas apontadas, por meio da Nota Técnica 10/2005 (peça 11, p. 4-54 e peça 12, p. 1-51) .
Quanto às constatações apontadas pelo Controle Interno, consideram-se suficientes as recomendações já formuladas pela Secretaria de Controle Interno do Ministério da Defesa. Em relação a securitização de créditos item c.3 do relatório de auditoria do Controle Interno (peça 5, p. 50-52 e peça 6, p. 1-12) optou-se por incorporar suas conclusões aos presentes autos uma vez que se referem a assuntos tratados em processo específico neste Tribunal (TC Processo 017.119/2004-6) 
No certificado de auditoria (peça 7, p. 13) , o representante do órgão de controle interno competente propôs o julgamento pela regularidade com ressalva dos responsáveis pela gestão, porém sem a individualização das responsabilidades.
	O dirigente do órgão de controle interno acolheu a manifestação expressa no certificado de auditoria (peça 7, p. 14) .
	O Ministro de Estado da Defesa, pasta supervisora da UJ à época, atestou haver tomado conhecimento das conclusões constantes do relatório de auditoria de gestão, do certificado de auditoria, bem como do parecer conclusivo do dirigente do órgão de controle interno (peça 7, p. 15) . 
II. Rol de responsáveis
	Constam do rol de responsáveis encaminhado todos os responsáveis que desempenharam, durante o período a que se referem as contas, as naturezas de responsabilidade definidas no art. 10 da IN TCU 12/1996 (peça 1, p. 6-7) .
III. Processos conexos e contas de exercícios anteriores
	Os processos de contas de exercícios anteriores e os processos conexos aos autos em exame estão relacionados no quadro que se segue:
	NÚMERO DO TC
	TIPO
	SITUAÇÃO

	Processo 009.003/2001-1
	Prestação de Contas - Exercício 2000
	Encerrado

	Processo 012.241/2002-3
	Prestação de Contas - Exercício 2001
	Encerrado

	Processo 010.961/2003-3
	Prestação de Contas - Exercício 2002
	Encerrado

	Processo 012.716/2005-2
	Prestação de Contas - Exercício 2004
	Sobrestado

	Processo 008.575/2005-6
	Relatório de Levantamento
	Encerrado

	Processo 020.472/2004-1
	Tomada de Contas Especial
	Encerrado

No que tange aos processos de contas de exercícios anteriores já julgados, o Tribunal deliberou no sentido de:
TC Processo 009.003/2001-1: Acórdão 3373/2010-TCU-Primeira Câmara, de relatoria do Ministro Walton Alencar Rodrigues, julgou as contas regulares com ressalva dando quitação aos responsáveis; 
TC Processo 012.241/2002-3: Acórdão 5707/2014-TCU-Primeira Câmara, de relatoria do Ministro Walton Alencar Rodrigues, julgou as contas regulares com ressalva dando quitação aos responsáveis;
TC Processo 010.961/2003-3: Acórdão 1811/2007-TCU-Segunda Câmara e 2.878/2007-TCU-Segunda Câmara, ambos de relatoria do Ministro Guilherme Palmeira, julgaram as contas regulares com ressalva dando quitações aos responsáveis;
TC Processo 012.716/2005-2: contas sobrestadas por despacho, datado de 16/8/2007, do Ministro Relator Raimundo Carreiro, de acordo com art. 157 do RITCU, até o pronunciamento definitivo deste Tribunal nos TCs Processo 012.700/2005-2, Processo 020.472/2004-1, Processo 008.318/2005-9, Processo 004.138/2004-4, Processo 008.575/2005-6 e Processo 010.688/2004-9 (peça 26, p. 22 do TC Processo 012.716/2005-2) .
Nos demais processos houve deliberação no seguinte sentido:
TC Processo 008.575/2005-6: levantamentos realizados nas obras e serviços de engenharia no aeroporto internacional Governador André Franco Montoro, em Guarulhos SP. Por conta do Acórdão 3078/2020-TCU-Plenário, de relatoria do Ministro Aroldo Cedraz, o processo foi convertido em Tomada de Contas Especial;
TC Processo 020.472/2004-1: tomada de contas especial instaurada em face de prejuízos aos cofres da Infraero por conta de irregularidades no Contrato 182-SF/2003/001, firmado entre a Infraero e a empresa FS3 Comunicação e Sistemas Ltda. Processo julgado por meio do Acórdão 3236/2011-TCU-Plenário, de relatoria do Ministro Raimundo Carreiro.
Além disso, constam três processos apensos a este TC:
TC Processo 010.141/2004-5: que trata de solicitação do Ministro da Defesa para prorrogação do prazo de apresentação das contas da Infraero, o qual foi atendido por meio do Acórdão 864/2004-TCU-Plenário, de relatoria do Ministro Walton Alencar Rodrigues;
TC Processo 003.131/2004-9: representação interposta pela empresa Bortolini Indústria de Móveis Ltda., no sentido da suspensão do procedimento licitatório n. 010/SBFZ/2003, realizado na modalidade pregão, cujo objeto foi a aquisição de mobiliário para o Aeroporto Internacional Pinto Martins, em Fortaleza-CE. Por meio do Acórdão 180/2005-TCU-Segunda Câmara, de relatoria do Ministro Walton Alencar Rodrigues, a representação foi considerada procedente com determinações à Infraero para que se abstenha de incluir nas futuras licitações condições que comprometam seu caráter competitivo;
TC Processo 015.692/2003-6: trata-se de representação formulada por licitante, com fundamento no art. 113, § 1°, da Lei 8.666/93, relativamente à Concorrência 29/SRGL/2003, realizada pela Infraero - Superintendência Regional do Leste, objetivando a prestação e serviços técnicos relativos ao patrocínio e defesa de causas judiciais nas áreas cível e II trabalhista. O Acórdão 1378/2003-TCU-Plenário, de relatoria do Ministro Walton Alencar Rodrigues, ratificou medida cautela proferida, mediante o despacho exarado pelo Ministro-Relator. Posteriormente, foi exarado Acórdão 1891/2003-TCU-Plenário, de relatoria do Ministro Walton Alencar Rodrigues, determinando correções no edital.
IV. Securitização de Créditos
A Infraero apresenta no relatório de gestão o Programa de Equacionamento das Dívidas das Companhias Aéreas, que se iniciou com a crise instalada no mercado aéreo nacional, agravado em 2001 logo após os atentados terroristas (peça 1, p. 48) .
Esclareceu também que as empresas aéreas acumularam dívidas operacionais e financeiras, contraídas em função da utilização de serviços e facilidades prestadas pelo Sistema Aeronáutico, bem como de parcelamentos de dívidas que lhes foram concedidos ao longo do tempo.
De acordo com demonstrativo apresentado pela Infraero, em 31/12/2003 havia dívidas securitizadas no montante de R$ 241 milhões (valores à época) das companhias aéreas TAM, VASP, VARIG, RIO SUL e GOL (peça 1, p. 48) .
A securitização das dívidas foi realizada mediante permuta da dívida por debêntures emitidas pelas devedoras, cujas garantias oferecidas são as vendas de passagens aéreas das emissoras até determinado dia do mês, em geral os primeiros dez dias.
Em relação a securitização de créditos junto a VASP, o relatório de auditoria de contas registra que a companhia aérea celebrou diversos acordos para pagamento e dívidas com a Infraero e que não honrou nenhum, tornando-se inadimplente logo após à celebração de cada acordo, indicando deliberada postura protelatória da resolução de seus compromissos ao longo dos últimos doze anos (peça 5, p. 50) .
Além de apresentar impropriedades referentes aos contratos de securitização, o relatório de auditoria do controle interno conclui que estes acordos não têm amparo no estatuto da Infraero ou memo no art. 237 da Lei 6.404/1976, já que a empresa não foi criada para realizar esse tipo de operação apontando várias impropriedades no processo de securitização (peça 6, p. 1) .
Houve manifestação da Infraero no sentido de que as operações de securitização processadas estão em consonância com a Lei 6.404/76, Instrução CVM, legislação específica do Banco Central do Brasil, Código Civil Brasileiro e Código Comercial Brasileiro. As operações foram processadas com imparcialidade, atendendo as empresas aéreas com operações regulares: VASP, VARIG, RIO SUL e TAM, que, reconhecidamente, se encontravam em dificuldades. Posteriormente, seguindo o princípio da isonomia, tal medida foi concedida também a GOL (peça 11, p. 24) .
A nota técnica 10/2005 da Secretaria de Controle Interno do Ministério da Defesa, após reanalisar o caso, manteve o posicionamento em relação as constatações, reiterando as recomendações, as quais considerou suficientes para a regularização das impropriedades apresentadas (peça 11, p. 22-29) .
Este assunto também foi analisado por esta Corte de Contas no âmbito do TC Processo 017.119/2004-6, o qual trata de levantamento de auditoria com a finalidade de verificar a situação dos créditos existentes pela Infraero junto às empresas aéreas, bem como os procedimentos utilizados na concessão de uso de áreas aeroportuárias essenciais à operacionalização das empresas de navegação aérea.
As dívidas das empresas aéreas de 1999 somavam a quantia de R$ 556,7 milhões e em 2003, R$ 1.309,5 milhões, apresentando um crescimento de 135,23% no período. Nesse mesmo período, as receitas operacionais auferidas pela Infraero passaram de R$ 1.133,4 milhões em 1999 para R$ 1.666,9 milhões em 2003, ou seja, crescimento de 47,07%. Quanto às receitas operacionais de terceiros (SEFA, Tesouro Nacional, outras administrações) , houve um incremento da ordem de 46,50%, concentrado, quase que totalmente no ano de 2003. A evolução ano a ano desses números pode ser visualizada nas tabelas abaixo:
Tabela 1: Evolução das dívidas das empresas aéreas                                           R$ mil
		1999
	2000
	2001
	2002
	2003

	Dívidas das Empresas Aéreas
	556.697
	701.982
	840.029
	1.233.139
	1.309.506

	¿ (ano a ano) 
	-
	26,10 %
	19,67 %
	46,80 %
	6,19 %

	¿ (com relação a 1999) 
	-
	26,10 %
	50,90 %
	121,51 %
	135,23 %

Em 15/10/2004 os créditos junto às Companhias Aéreas atingiam o saldo de R$ 1,462 bilhão assim distribuídos (valores à época) :
Tabela 2: Créditos junto a Companhias Aéreas
	Cia Aérea
	Valor (R$ Mil) 
	%

	VASP
	762.882
	52,18

	Grupo VARIG
	344.525
	23,56

	Transbrasil
	190.185
	13,01

	Tam
	86.804
	5,94

	Demais
	77.665
	5,31

	Total
	1.462.061
	100,00

A situação global da dívida encontrava-se com a seguinte configuração: R$ 835,79 milhões estão sub judice, R$ 491,81 milhões estão securitizadas e R$ 134,46 milhões estão pendentes e sem garantias.
As dívidas securitizadas são formalizadas utilizando-se debêntures emitidas pelas companhias aéreas. As garantias restringem-se às receitas futuras oriundas de vendas de passagens realizadas por agências de viagens e turismo, recebidas por meio de Convênio de Prestação de Serviços de Cobrança da Associação Internacional do Transporte do Ar - IATA (BSP - Billing and Settlement Plan) . No momento do repasse desses valores à empresa aérea pela instituição financeira, os valores devidos à Infraero são repassados prioritariamente.
Com relação à distribuição desses créditos quanto à titularidade fornecida pela Infraero, R$ 671,41 milhões pertencem à SEFA (Secretaria de Economia e Finanças da Aeronáutica) , R$ 782,92 milhões à Infraero e R$ 7,73 milhões a outros. 
O relatório do TC Processo 017.119/2004-6 apresenta as medidas que a Infraero adotou a época com a intenção de receber seus créditos junto às empresas aéreas, a exemplo de duas ações movidas na Justiça de São Paulo.
Quanto à securitização, o relatório registra que esses acordos têm funcionado parcialmente. Apresenta como ponto relevante a não existência de garantias de terceiros. As únicas existentes são as receitas futuras de passagens aéreas negociadas pelas agências de viagens e turismo, recebidas pelas empresas por meio de convênio com a IATA, ou seja, caso a empresa deixe de auferir receitas a garantia torna-se nula. A empresa aérea também pode desvencilhar-se deste mecanismo fazendo uso de artifícios para burlá-lo, a exemplo do ocorrido com a VASP em relação à emissão de debêntures ocorrida em outubro de 2003.
Em conclusão o Acórdão 1661/2005-TCU-Plenário, de relatoria do Ministro Walton Alencar Rodrigues, determina a Infraero a adoção de ações administrativas e judiciais cabíveis, para assegurar o efetivo recebimento dos débitos existentes junto às empresas inadimplentes, com a adoção de medidas que viabilizem as sanções previstas no art. 6º da Lei 6.009/73 e no art. 16 do Decreto 89.121/83, e o estabelecimento de procedimentos administrativos internos que, efetivamente, resultem em medidas contra o aumento das dívidas e da inadimplência das empresas aéreas, cumprindo o disposto no art. 2º, § 4º, do Decreto 89.121/83, sem deixar de adotar ações que viabilizem as sanções previstas no art. 6º da Lei 6.009/73 e no art. 16 do Decreto 89.121/83.
Posteriormente houve a prolação do Acórdão 3168/2006-TCU-Segunda Câmara, de relatoria do Ministro Walton Alencar Rodrigues, no qual decidiu-se pelo arquivamento do processo e determinou-se à Infraero que atualizasse as informações sobre os créditos junto às companhias nas contas anuais.
Apesar do controle interno ter apresentado ressalva sobre este ponto, não houve uma individualidade de responsabilização, o que dificulta identificação do responsável com vistas a propor ressalva em sua conta. Ademais, houve um acompanhamento do TCU sobre a matéria, que em sua análise conclusiva não firmou entendimento de dano que possa macular a presente conta.
V. Impactos dos processos conexos
O impacto do TC Processo 020.472/2004-1 nos presentes autos está diretamente relacionado aos Srs. Carlos Wilson Rocha de Queiroz Campos e Fernando Brendaglia de Almeida, arrolados como responsáveis neste e naqueles autos.
Os Srs. Carlos Wilson Rocha de Queiroz Campos e Fernando Brendaglia de Almeida tiveram as contas julgadas irregulares. Houve a imputação solidária de débito no valor de R$ 19.580.054,59 nos termos do art. 1º, inciso I, no art. 16, inciso III, alínea "c", da Lei n.º 8.443, de 16 de julho de 1992, c/c o art. 19 e o art. 23, inciso III, da mesma Lei, ao Sr. Fernando Brendaglia de Almeida e ao espólio do Sr. Carlos Wilson Rocha de Queiroz Campos (Acórdão 3236/2011-TCU-Plenário, de relatoria do Ministro Raimundo Carreiro) .
No caso do Sr. Fernando Brendaglia sucedeu também a condenação ao pagamento de multa, prevista no art. 57 da Lei 8.443/1992, no valor de R$ 195.000,00, além da sanção de inabilitação para o exercício de cargo em comissão ou função de confiança no âmbito da administração pública, pelo período de 8 (oito) anos, nos termos do art. 60 da Lei 8.443/1992 (Acórdão 3236/2011-TCU-Plenário, de relatoria do Ministro Raimundo Carreiro) .
A razão para isso foram os prejuízos aos cofres da Infraero em face de irregularidades no Contrato 182-SF/2003/001, de 27/11/2003, firmado entre a Infraero e a empresa FS3 Comunicações e Sistemas Ltda, voltado ao fornecimento, a instalação e a implementação de sistema para gerenciamento e comercialização de espaços publicitários em aeroportos.
Os recursos apresentados foram conhecidos, mas negado provimento, não ocorrendo mudanças no mérito do que foi decidido, nos termos dos Acórdãos 2.444/2014 e 3.203/2004, ambos Plenário e de relatoria do Ministro Benjamin Zymler.
As apurações iniciais, realizadas antes dos aludidos acórdãos, concluíram pela existência das seguintes irregularidades, conforme informado à peça 97, p. 1-2 do TC Processo 020.472/2004-1:
Não realização de estudos que avaliassem as reais necessidades da Infraero e que determinassem as especificações do produto/serviço a ser adquirido, o que permitiria a realização do devido processo licitatório, conforme exigido pelos art. 2º e 3º da Lei nº 8.666, de 1993.
Ausência de estudos que justificassem, de forma inequívoca, a inexigibilidade de licitação para contratação do sistema Media Plus Advantage v.2, visto que não foram devidamente comprovados/demonstrados: i) a inexistência de produtos similares capazes de atender às necessidades da Infraero; ii) os reais benefícios que advieram com tal contratação; iii) o porquê de não se ter buscado e avaliado outros produtos porventura existentes realizando a necessária pesquisa de mercado objetivando obter o melhor negócio para a Administração.
Ausência de justificativas consistentes quanto à adequação do preço do produto, conforme exigido pelo art. 26, parágrafo único, III, da Lei nº 8.666, de 1993, uma vez que as simples comparações de preços citadas no processo se mostraram frágeis como meio de comprovação.
Ausência de estudo econômico-financeiro que pudesse aferir a viabilidade e as vantagens econômicas da contratação do sistema Media Plus Advantage v.2, de forma a justificar os números sobre incremento de receita, apresentados no cronograma físico-financeiro anexo ao processo de inexigibilidade de licitação em questão.
Após essas verificações, foram realizadas novas diligências e uma inspeção, cujas conclusões são apresentadas a seguir, nos termos da peça 97, p. 4-5 do TC Processo 020.472/2004-1.
A inspeção foi executada entre 20 e 21/9/2007. O relatório concluiu que a contratação do objeto do Contrato 182-SF/2003/001, eivado de irregularidades desde a sua origem, em face da inexigibilidade, entre outras, configurou a prática de ato antieconômico, que resultou em prejuízo aos cofres da Infraero (peça fls. 30, p. 30-48) . Por isso, propôs-se determinar a conversão dos autos em Tomada de Contas Especial e citar os responsáveis discriminados abaixo para que apresentassem alegações de defesa ou recolhessem aos cofres da Infraero o valor de R$ 19.580.054,59, correspondente ao pagamento pelos serviços efetivamente executados pela FS3:
Carlos Wilson Rocha de Queiroz Campos, Presidente da Infraero à época, na condição de membro da Diretoria Executiva e pela ratificação da contratação do sistema;
Fernando Brendaglia de Almeida, Diretor Comercial da Infraero à época - na condição de membro da Diretoria Executiva da Infraero, pela apresentação da proposta, bem como pela autorização dada para a contratação do sistema;
Ainda segundo a mesma instrução, a citação dos responsáveis decorreu das seguintes irregularidades:
- não obtenção dos resultados financeiros esperados pela Infraero com a utilização do sistema Advantage v.2, uma vez que a previsão inicial de crescimento das receitas comerciais de mídia aeroportuária em decorrência da utilização do referido software não se confirmou;
- a ausência, no patrimônio da Infraero, do banco de dados elaborado pela FS3, produto final de todo o trabalho de customização/implantação do sistema Advantage v.2 (levantamento de ambiente de migração das informações para os 65 aeroportos, despesas de passaporte, hospedagem e estadia, manutenção do Site Market de cada aeroporto, hospedagem do Advantage Server) ;
- a inexistência, no Contrato nº 182-SF/2003/001, de previsão das condições de continuidade da utilização do software Advantage v.2, com renovação das licenças, a hospedagem da base de dados, a manutenção do Site Market dos aeroportos e, mais grave, a internalização da tecnologia do software, o que deixou a Infraero indefinidamente como refém da empresa FS3, na condição de suposta fornecedora exclusiva;
- a opção da Infraero por firmar contrato com terceiros, incorrendo em gestão temerária, a um custo total de R$ 26.840.520,82, ao invés de buscar o desenvolvimento de software de administração de mídia aeroportuária por meios próprios, visto que o sistema é de baixa complexidade e que a empresa estatal possui fábrica de softwares da CTIS para, entre outros, o desenvolvimento e a implantação de sistemas, conforme Contrato nº 173-SF/2003/0001, de 27/11/2003; e
- a contratação direta por inexigibilidade, sem a elaboração prévia de projeto básico, pesquisa de preço junto ao mercado e justificativa do preço ofertado pela FS3.
Foi em virtude dessas irregularidades que os autos foram convertidos em tomada de contas especial. Realizadas as citações, os responsáveis apresentaram suas alegações de defesa.
Foram rejeitadas as alegações de defesa apresentadas por Srs. Carlos Wilson Rocha de Queiroz Campos e Fernando Brendaglia de Almeida.
Em seu relatório, o Ministro Raimundo Carreiro deixa consignado que:
"não resta dúvida de que o Sr. Fernando Brendaglia, na qualidade de Diretor Comercial, teve grande responsabilidade na contratação direta da FS3, considerando que foi no âmbito de sua diretoria que nasceram as tratativas para a aquisição do Advantage V.2, levada diretamente ao descortino da Diretoria Executiva, e que resultou na efetivação do Contrato nº 182 - SF.
As informações trazidas por vários dos responsáveis apontam a Diretoria Comercial como idealizadora e principal defensora da contratação. Aliás, os participantes da reunião da Diretoria Executiva em que se aprovou a contratação são unânimes em afirmar que a Diretoria Comercial defendeu vigorosamente a celebração da avença com a FS3.
Enfim, como demonstrado ao longo deste processo, as negociações e as pesquisas da Diretoria Comercial, encabeçada pelo Sr. Fernando Brendaglia de Almeida, guardaram relação direta com a escolha da empresa contratada e com a aceitação do valor avençado.
Também consigna em seu voto que: 
...as negociações e as pesquisas da Diretoria Comercial, encabeçada pelo Sr. Fernando Brendaglia de Almeida, guardaram relação direta com a escolha da empresa contratada e com a aceitação do valor avençado.
Chama a atenção o fato de ter sido o então Diretor Comercial que apresentou a proposta do negócio à Diretoria Executiva antes da sua apreciação formal pelos setores competentes, principalmente sem o parecer da Superintendência de Tecnologia da Informação - DATI -, em desacordo com as normas internas da empresa (normas "NI 3.01/A" e "NI 6.01/C. [4: NI 3.01/A: exige a participação do setor de informática (DATI) no processo; NI 6.01/C (LCT) : exige os pareceres prévios da PRAI (auditoria interna) e da PRJU (área jurídica) .]
Quanto ao Sr. Carlos Wilson de Queiroz Campos, Presidente da Infraero à época, foi acolhido o argumento central do Ministério Público no sentido de não ser razoável admitir que o "dirigente máximo da Infraero não estivesse a par de uma contratação tão expressiva. Esse aspecto diferencia a sua conduta da dos demais membros da Diretoria Executiva." Tratou-se de um negócio vultoso, de quase R$ 30 milhões, além de relevante aos negócios da empresa. Essa peculiaridade impunha ao dirigente máximo da empresa um dever de zelo que, ao que informam os autos, não foi cumprido.
Concluiu-se, em suma, que o referido processo impacta nos resultados destas contas, ensejando o julgamento pela irregularidade, uma vez que a alguns responsáveis foram aplicados débito e multas, não revertidas em grau de recurso - especificamente em relação aos Srs. Fernando Brendaglia de Almeida e Carlos Wilson de Queiroz Campos.
O TC Processo 008.575/2005-6 trata de levantamentos realizados nas obras e serviços de engenharia no aeroporto internacional Governador André Franco Montoro, em Guarulhos SP. Por conta do Acórdão 3078/2020-TCU-Plenário, de relatoria do Ministro Aroldo Cedraz, o processo foi convertido em Tomada de Contas Especial.
O único responsável que poderia ter suas contas afetadas pelo TC Processo 008.575/2005-6 é o Sr. Carlos Wilson de Queiroz Campos, pois consta como responsável em ambos os processos.
Porém, quando da conversão do TC Processo 008.575/2005-6 em Tomada de Contas Especial as razões de justificativa apresentadas pelo Sr. Carlos Wilson Rocha de Queiroz Campos, na condição de ex-Presidente da Infraero, foram acolhidas quanto à não inclusão dos recursos destinados ao Contrato 066-EG/2004/0057 na Lei Orçamentária Anual (LOA) , em infringência ao disposto no art. 63, § 1º, da Lei 10.934, de 11/8/2004, e arts. 165, § 5º, inciso II, e 167, inciso I, da Constituição Federal/1988. Fato esse que não enseja repercussão, daquele processo, no julgamento de suas contas.
Em relação aos demais responsáveis constantes do rol à peça 1, p. 6-7 não há fato que impacte negativamente em suas contas, ensejando assim o julgamento pela regularidade. 
CONCLUSÃO
Cuidam os autos de processo de contas anuais da Infraero, relativo ao exercício de 2003. Este TC encontrava-se sobrestado por determinação do Acórdão 2158/2005-TCU-Segunda Câmara, de relatoria do Ministro Walton Alencar Rodrigues, até o deslinde de mérito dos TCs Processo 020.472/2004-1 e Processo 008.575/2005-6. Findos os motivos do sobrestamento, propõe-se, com fulcro no art. 47 da Resolução-TCU 259/2014, levantar o sobrestamento dos autos com vista ao julgamento de seu mérito (itens 2 a 6) .
Em análise inicial, a qual propôs o sobrestamento destas contas, houve a proposta de diligência/inspeção, a ser realizada oportunamente, para o aprofundamento de algumas constatações registradas no relatório de auditoria de contas. Todavia, considera-se infrutífero dar andamento a essa proposta, tendo em vista o tempo decorrido do exercício em referência até esta instrução de mérito (cerca de dezoito anos) , as mudanças estruturais ocorridas na Infraero neste período, os processos contínuos de fiscalização realizados por esta Corte de Contas e as mudanças nas atividades de prestação de contas (itens 7 e 8) ;
Apesar do controle interno ter apresentado ressalvas em seu parecer, não houve uma individualidade de responsabilização, o que dificulta identificação específica de um responsável com vistas a propor ressalva em suas contas de acordo com jurisprudência desta Corte, vide Acórdão 2062/2014-TCU-Plenáriolenáiro, de relatoria do Ministro Aroldo Cedraz. Ademais, considera-se as recomendações do controle interno suficientes para corrigir as impropriedades detectadas (itens 16 e 17) . 
Quanto a securitização de créditos houve um acompanhamento do TCU sobre a matéria no âmbito do TC Processo 017.119/2004-6, cuja sua análise conclusiva não firmou entendimento de dano que possa macular as presentes contas (itens 25 a 43) .
		Considerando a análise realizada e a opinião da Secretaria de Controle Interno do Ministério da Defesa, propõe-se julgar regulares as contas dos Srs. Geraldo Magela da Cruz Quintão, José Viegas Filho, Venâncio Grossi, Washington Carlos de C. Machado, Flavio de Oliveira Lencastre, José Augusto Varanda, Fernando José M. Soares, Marcelo Ribeiro Cordeiro, Airton Estevens Soares; Orlando Boni, João Santos da Silva, Frederico de Queiroz Veiga, Nelson Jorge Borges Ribeiro, João José Ferreira Forni, Antônio Lima Filho, Adenauher Figueira Nunes, Antônio Carlos Alvarez Justi, Antônio Carlos Ayrosa Rosiere, José Wanderley Pinheiro, Paulo José dos Reis Souza, Rodrigo de Pina Alvares, Luiz Antônio de Souza Cordeiro, Humberto Lúcio do Pimentel Menezes, Vilmar Amaral de Oliveira e Eleuza Terezinha M. dos S. Lores, dando-lhes quitação plena, nos termos dos artigos 16, inciso I, e 17 da Lei 8.443/1992, c/c o artigo 207 do Regimento Interno do TCU, uma vez que não foram detectadas impropriedades que possam vir a macular suas gestões. 
Considerando a análise realizada nos itens 44 a 58 propõe-se, com fundamento nos arts. 1º, inciso I, 16, inciso III, alíneas "b" e "c" da Lei 8.443/1992 c/c os arts. 19, parágrafo único, e 23, inciso III, da mesma Lei, e com arts. 1º, inciso I e 209, inciso II e III, do Regimento Interno, que sejam julgadas irregulares as contas dos Srs. Carlos Wilson Rocha de Queiroz Campos, na condição de Presidente da Infraero, e Fernando Brendaglia de Almeida, na condição de Diretor Comercial da Infraero.
Cabe registrar que não houve audiência ou citação dos responsáveis especificamente nestes autos, porquanto a irregularidade de suas contas agora proposta é decorrência exclusivamente do impacto de processos conexos, nos quais os responsáveis foram multados, com observância do devido contraditório. Pelas mesmas razões, não cabe multar os responsáveis (novamente) , o que caracterizaria indevido bis in idem, conforme jurisprudência desta Corte assente nos Acórdão 156/2015-TCU-Segunda Câmara, de relatoria do Ministro-Substituto Marcos Benquerer e 5.264/2009-TCU-Segunda Câmara, de relatoria do Ministro José Jorge. 
Impende destacar que a jurisprudência desta Corte de Contas considera desnecessário chamar os responsáveis aos autos, para fins de julgamento de suas contas, em razão de irregularidades já apreciadas em outro processo. Nesse sentido é a redação da Súmula-TCU 288, in verbis: 'O julgamento pela irregularidade de contas ordinárias ou extraordinárias prescinde de nova audiência ou citação em face de irregularidades pelas quais o responsável já tenha sido ouvido em outro processo no qual lhe tenha sido aplicada multa ou imputado débito'.
Por fim, os fatores motivadores da proposta de irregularidade estão expressos em matriz específica ao final desta instrução, conforme orientação contida no § 5º do art. 8º da Resolução - TCU 234/2010, alterada pela Resolução - TCU 244/2011.
PROPOSTA DE ENCAMINHAMENTO
Diante do exposto, submetem-se os autos à consideração superior, propondo:
a) com fundamento no art. 157 do Regimento Interno do TCU c/c o art. 47 da Resolução-TCU 259/2014, levantar o sobrestamento dos autos, determinado pelo Acórdão 2158/2005-TCU-Segunda Câmara;
b) com fundamento nos arts. 1º, inciso I, 16, inciso I, 17 e 23, inciso I, da Lei 8.443/1992 c/c os arts. 1º, inciso I, 207 e 214, inciso I, do Regimento Interno, que sejam julgadas regulares as contas dos Srs. Geraldo Magela da Cruz Quintão, CPF XXX.826.008-XX; José Viegas Filho, CPF XXX.059.904-XX; Venâncio Grossi, CPF XXX.062.317-XX; Washington Carlos de C. Machado, CPF XXX.971.610-XX; Flavio de Oliveira Lencastre, CPF XXX.743.817-XX; José Augusto Varanda, CPF XXX.151.331-XX; Fernando José M. Soares, CPF XXX.412.060-XX; Marcelo Ribeiro Cordeiro, CPF XXX.496.755-XX; Airton Estevens Soares; CPF XXX.047.508-XX; Orlando Boni, CPF XXX.767.011-XX; João Santos da Silva, CPF XXX.421.527-XX; Frederico de Queiroz Veiga, CPF XXX.652.348-XX; Nelson Jorge Borges Ribeiro, CPF XXX.230.817-XX; João José Ferreira Forni, CPF XXX.210.740-XX; Antônio Lima Filho, CPF XXX.703.007-XX; Adenauher Figueira Nunes, CPF XXX.193.352-XX; Antônio Carlos Alvarez Justi, CPF XXX.866.777-XX; Antônio Carlos Ayrosa Rosiere, CPF XXX.158.451-XX; José Wanderley Pinheiro, CPF XXX.003.148-XX; Paulo José dos Reis Souza, XXX.424.306-XX; Rodrigo de Pina Alvares, CPF XXX.490.711-XX; Luiz Antônio de Souza Cordeiro, CPF XXX.834.401-XX; Humberto Lúcio do Pimentel Menezes, CPF XXX.684.771-XX; Vilmar Amaral de Oliveira, CPF XXX.781.571-XX e Eleuza Terezinha M. dos S. Lores, CPF XXX.876.387-XX, dando-lhe (s) quitação plena;
c) com fundamento nos arts. 1º, inciso I, 16, inciso III, alíneas "b" e "c" da Lei 8.443/1992 c/c os arts. 19, parágrafo único, e 23, inciso III, da mesma Lei, e com arts. 1º, inciso I e 209, inciso II e III, do Regimento Interno, que sejam julgadas irregulares as contas dos Srs. Carlos Wilson Rocha de Queiroz Campos, CPF XXX.008.591-XX, na condição de Presidente da Infraero, e Fernando Brendaglia de Almeida, CPF XXX.558.488-XX, na condição de Diretor Comercial da Infraero.
d) encaminhar o acórdão que vier a ser proferido à Empresa Brasileira de Infraestrutura Aeroportuária - Infraero, destacando que o inteiro teor da deliberação, incluindo relatório e voto, pode ser consultado no endereço www.tcu.gov.br/acordaos.
É o relatório.

Márcia Uchôa de Oliveira da Rocha e outros.

Procurador Marinus Eduardo De Vries Marsico.

PRESTAÇÃO DE CONTAS ORDINÁRIA. EXERCÍCIO DE 2003. EMPRESA BRASILEIRA DE INFRAESTRUTURA AEROPORTUÁRIA. CONTAS IRREGULARES PARA DOIS RESPONSÁVEIS. CONTAS REGULARES PARA OS DEMAIS RESPONSÁVEIS. QUITAÇÃO PLENA. CIÊNCIA.

PRESTAÇÃO DE CONTAS (PC)

Secretaria de Fiscalização de Infraestrutura Rodoviária e de Aviação Civil (SeinfraRodoviaAviação).

Trata-se de prestação de contas da Empresa Brasileira de Infraestrutura Aeroportuária (Infraero) , relativa ao exercício de 2003. 
Este processo esteve sobrestado para aguardar o desfecho dos TCs Processo 020.472/2004-1 e Processo 008.575/2005-6, nos termos do Acórdão 2158/2005-TCU-Segunda Câmara (Relator Ministro Walton Alencar Rodrigues) .
A SeinfraRodoviaAviação procedeu à análise das presentes contas enfatizando a securitização de créditos tratada no relatório de auditoria do Controle Interno e o impacto do julgamento dos TCs Processo 020.472/2004-1 e Processo 008.575/2005-6. Por fim, propôs:
a) levantar o sobrestamento dos autos, determinado pelo Acórdão 2158/2005-TCU-Segunda Câmara;
b) julgar irregulares as contas dos Srs. Carlos Wilson Rocha de Queiroz Campos, na condição de Presidente da Infraero, e Fernando Brendaglia de Almeida, na condição de Diretor Comercial da Infraero; e
c) julgar regulares as contas dos demais responsáveis arrolados, dando-lhes quitação plena.
O Ministério Público junto ao TCU (MPTCU) , representado pelo Procurador Marinus De Vries Marsico, anuiu integralmente às conclusões da unidade técnica.
No mérito, acompanho as conclusões da unidade técnica, que teve a concordância do MPTCU, e adoto os fundamentos dos pareceres emitidos como minhas razões de decidir, sem prejuízo das considerações que passo a expor.
II - Securitização de Créditos
A securitização de créditos foi apresentada pela Infraero no relatório de gestão do Programa de Equacionamento das Dívidas das Companhias Aéreas, originado a partir da crise ocorrida no mercado aéreo nacional e agravada em 2001 (peça 1, p. 48) . Trata-se de dívidas operacionais e financeiras acumuladas pelas empresas aéreas, em razão da utilização de serviços e facilidades prestadas pelo sistema aeronáutico, bem como de parcelamentos de dívidas que lhes foram concedidos ao longo do tempo.
Esse tema foi objeto do TC Processo 017.119/2004-6, que tratou de levantamento de auditoria operacional para obtenção, entre outros aspectos, de dados sobre a sistemática de recebimento das receitas da Infraero, sobre a evolução dos créditos junto às empresas aéreas. Esse processo foi apreciado nos termos do Acórdão 1661/2005-TCU-Plenário (Relator Ministro Walton Alencar Rodrigues) , no qual constou a seguinte determinação à Infraero sobre esse assunto, verbis:
9.1. determinar à Infraero que:
9.1.1. promova a imediata adoção das ações administrativas e judiciais cabíveis, para assegurar o efetivo recebimento dos débitos existentes junto às empresas inadimplentes, com a adoção de medidas que viabilizem as sanções previstas no art. 6º da Lei 6.009/73 e no art. 16 do Decreto 89.121/83;
9.1.2. estabeleça procedimentos administrativos internos que, efetivamente, resultem em medidas contra o aumento das dívidas e da inadimplência das empresas aéreas, cumprindo o disposto no art. 2º, § 4º, do Decreto 89.121/83, sem deixar de adotar ações que viabilizem as sanções previstas no art. 6º da Lei 6.009/73 e no art. 16 do Decreto 89.121/83;
 (...) 
Posteriormente, ainda no âmbito do TC Processo 017.119/2004-6, em sede de acompanhamento, o TCU prolatou o Acórdão 3168/2006-TCU-Segunda Câmara (Relator Ministro Walton Alencar Rodrigues) , em que decidiu pelo arquivamento do processo e determinou à Infraero que atualizasse as informações sobre os créditos junto às companhias nas contas anuais.
Concordo com a unidade técnica no sentido de que a matéria está equacionada e sendo acompanhada por este TCU, mediante as contas anuais da Infraero, de modo que não requer a proposição de ressalva às presentes contas.
III - TC Processo 020.472/2004-1 (tomada de contas especial) 
No âmbito do TC Processo 020.472/2004-1, restaram constatadas irregularidades no Contrato 182-SF/2003/001, firmado entre a Infraero e a empresa FS3 Comunicação e Sistemas Ltda. O referido processo foi apreciado nos termos do Acórdão 3236/2011-TCU-Plenário (Relator Ministro Raimundo Carreiro) , a seguir resumido, tendo sido mantido na íntegra após a rejeição dos embargos de declaração (Acórdão 337/2012-TCU-Plenário, Relator Ministro Raimundo Carreiro) e o não provimento dos recursos de reconsideração (Acórdão 2444/2014-TCU-Plenário, Relator Ministro Benjamin Zymler) :
Acórdão 3236/2011-TCU-Plenário:
9.2 rejeitar as alegações de defesa apresentadas pelos senhores Carlos Wilson Rocha de Queiroz Campos e Fernando Brendaglia de Almeida;
9.3 (...) , julgar irregulares as contas dos senhores Carlos Wilson Rocha de Queiroz Campos e Fernando Brendaglia de Almeida, condenando o espólio do senhor Carlos Wilson Rocha de Queiroz Campos, ou, caso já concluído o processo de inventário, os seus sucessores, até o limite do valor do patrimônio transferido, solidariamente com o senhor Fernando Brendaglia de Almeida ao pagamento da importância de R$ 19.580.054,59  (dezenove milhões, quinhentos e oitenta mil e cinquenta e quatro reais e cinquenta e nove centavos) , (...) ;
9.4 aplicar ao senhor Fernando Brendaglia de Almeida:
9.4.1 a multa prevista no art. 57 da Lei nº 8.443/92, no valor de R$ 195.000,00  (cento e noventa e cinco mil reais) , (...) 
9.4.2 a sanção de inabilitação para o exercício de cargo em comissão ou função de confiança no âmbito da administração pública, pelo período de 8 (oito) anos, nos termos do art. 60 da Lei nº  8.443/92; (grifos no original) 
De acordo com a SeinfraRodoviaAviação, as irregularidades constatadas no âmbito do TC Processo 020.472/2004-1 têm o condão de macular as pressentes contas.
Manifesto-me de acordo com a unidade técnica ante a gravidade dos atos de gestão irregulares praticados pelos Srs. Carlos Wilson Rocha de Queiroz Campos e Fernando Brendaglia de Almeida, apurada no TC Processo 020.472/2004-1 e apreciada nos termos dos Acórdãos 3.236/2011, 337/2012 e 2.444/2014, todos do Plenário do TCU, conforme descrito nos itens 44 a 58 do relatório precedente a este voto.
Por conseguinte, as presentes contas de Carlos Wilson Rocha de Queiroz Campos e Fernando Brendaglia de Almeida devem ser julgadas irregulares, sem a imposição de multa, em vista do princípio do non bis in idem, conforme jurisprudência desta Corte de Contas, a exemplo dos Acórdão 156/2015-TCU-Segunda Câmara e 5.264/2009-TCU-2ª Câmara. 
IV - TC Processo 008.575/2005-6 (tomada de contas especial) 
O TC Processo 008.575/2005-6 versa sobre levantamento realizado nas obras e serviços de engenharia no aeroporto internacional Governador André Franco Montoro, localizado em Guarulhos/SP, tendo sido apreciado nos termos do Acórdão 3078/2020-TCU-Plenário (Relator Ministro Aroldo Cedraz) , oportunidade em que foi convertido em tomada de contas especial.
Segundo a unidade técnica, somente o Sr. Carlos Wilson de Queiroz poderia ter suas contas afetadas, pois consta como responsável nestes autos (TC Processo 011.395/2004-1) e no TC Processo 008.575/2005-6. Entretanto, as razões de justificativa apresentadas pelo ex-Presidente da Infraero foram acolhidas, consoante o item 9.3 do Acórdão 3078/2020-TCU-Plenário, verbis:
9.3. acolher as razões de justificativa apresentadas por Carlos Wilson Rocha de Queiroz Campos, na condição de ex-Presidente da Infraero, quanto à não inclusão dos recursos destinados ao Contrato 066-EG/2004/0057 na Lei Orçamentária Anual (LOA) , em infringência ao disposto no art. 63, § 1º, da Lei 10.934, de 11/8/2004, e arts. 165, § 5º, inciso II, e 167, inciso I, da Constituição Federal/1988;
Acolho o entendimento da unidade técnica no sentido de que, em relação aos demais responsáveis constantes do rol à peça 1, p. 6-7, não há fato que impacte negativamente em suas contas, ensejando assim o julgamento pela regularidade. 
Por fim, destaco que a jurisprudência deste TCU considera desnecessário chamar os responsáveis aos autos, para fins de julgamento de suas contas, em razão de irregularidades já apreciadas em outro processo, nos termos da Súmula TCU 288.
Ante todo o exposto, VOTO para que seja aprovada a minuta de acórdão que ora trago à apreciação deste Colegiado.
TCU, Sala das Sessões, em 29 de junho de 2021.
Ministro VITAL DO RÊGO 
Relator